---
title: "Análisis y modelado del riesgo de impago en tarjetas de crédito"
author: "Gabriel Costa Riesco"
date: "`r format(Sys.Date(), '%d/%m/%Y')`"
output:
  html_document:
    highlight: default
    number_sections: yes
    theme: cosmo
    toc: yes
    toc_depth: 3
    toc_float: yes
    code_folding: show
    self_contained: yes
  word_document:
    toc: yes
---

<style>
.project-header {
  max-width: 910px;
  margin: 0 auto 28px auto;
  padding: 22px 26px;
  color: #263238;
  border-top: 8px solid #73EDFF;
  border-bottom: 8px solid #FCB517;
  background: #f7f9fa;
}
.project-header h2 {
  margin: 0 0 8px 0;
  font-size: 30px;
}
.project-header p {
  margin: 0;
  font-size: 16px;
}
blockquote {
  border-left: 4px solid #73EDFF;
  background: #f7f9fa;
  padding: 10px 16px;
}
</style>

<div class="project-header">
  <h2>Proyecto de minería de datos</h2>
  <p>Segmentación de clientes y predicción del riesgo de impago</p>
  <p><strong>Gabriel Costa Riesco</strong></p>
</div>

```{r setup, include=FALSE}
knitr::opts_chunk$set(
  echo = TRUE,
  warning = FALSE,
  message = FALSE,
  fig.align = "center",
  fig.width = 9,
  fig.height = 5.5,
  cache = FALSE
)

options(scipen = 999)

required_packages <- c(
  "readxl", "dplyr", "tidyr", "ggplot2", "factoextra", "corrplot",
  "cluster", "dbscan", "caret", "rpart", "rpart.plot",
  "randomForest", "amap"
)

missing_packages <- required_packages[
  !vapply(required_packages, requireNamespace, logical(1), quietly = TRUE)
]

if (length(missing_packages) > 0) {
  install.packages(missing_packages, repos = "https://cloud.r-project.org")
}

invisible(lapply(required_packages, library, character.only = TRUE))

set.seed(123)
```

# Resumen ejecutivo

El objetivo de este proyecto es estudiar el riesgo de impago de clientes con
tarjeta de crédito. El análisis combina dos líneas de trabajo:

1. **Segmentación no supervisada**, para identificar perfiles de clientes a
   partir de su deuda mensual y de los pagos realizados.
2. **Clasificación supervisada**, para estimar si un cliente incurrirá en
   impago durante el siguiente periodo.

El proyecto cubre el proceso completo: comprensión del problema, preparación
del dataset, análisis exploratorio, reducción de dimensionalidad, clustering,
entrenamiento de modelos predictivos y evaluación de resultados.

# Contexto y objetivos

El impago de una tarjeta de crédito genera pérdidas directas, aumenta los
costes de recobro y complica la asignación de nuevos límites de crédito. La
finalidad del análisis es aportar una base cuantitativa para:

- detectar grupos de clientes con comportamientos financieros similares;
- estudiar la relación entre deuda, pagos, retrasos y características
  demográficas;
- construir un modelo que ayude a identificar clientes con mayor riesgo;
- explicar las limitaciones que deben tenerse en cuenta antes de utilizar el
  modelo en un entorno real.

La variable objetivo es `Pago`. En la fuente original toma el valor `1` cuando
se produce un impago en el mes siguiente y `0` cuando no se produce.

# Metodología

La estructura del proyecto sigue **CRISP-DM**:

1. **Comprensión del negocio**: reducir la incertidumbre asociada a la
   concesión y gestión del crédito.
2. **Comprensión de los datos**: revisar variables, distribuciones, valores
   ausentes y categorías no documentadas.
3. **Preparación**: limpiar categorías, transformar tipos y renombrar
   variables para facilitar su interpretación.
4. **Modelado**: aplicar PCA, k-means, k-medians, PAM, una variante con
   distancia Manhattan, DBSCAN, OPTICS, árboles de decisión y Random Forest.
5. **Evaluación**: comparar cohesión de clústeres y métricas de clasificación.
6. **Aplicación**: traducir los resultados a perfiles de riesgo, manteniendo
   siempre supervisión humana.

# Fuente de datos

Se utiliza el dataset
[Default of Credit Card Clients](https://archive.ics.uci.edu/dataset/350/default+of+credit+card+clients),
publicado en el UCI Machine Learning Repository.

El conjunto contiene 30.000 clientes de una entidad financiera de Taiwán y 25
variables relacionadas con:

- límite de crédito;
- sexo, educación, estado civil y edad;
- retrasos mensuales;
- deuda facturada durante seis meses;
- pagos realizados durante seis meses;
- impago en el siguiente periodo.

El dataset permite aplicar técnicas supervisadas y no supervisadas. Su tamaño
es suficiente para separar entrenamiento y test, aunque su antigüedad y su
contexto geográfico limitan la generalización de las conclusiones.

# Carga y preparación

## Lectura de los datos

```{r carga-datos}
data_path <- file.path("data", "creditcard.xls")

if (!file.exists(data_path)) {
  stop("No se encuentra el archivo data/creditcard.xls")
}

clientes_raw <- readxl::read_excel(
  data_path,
  skip = 1,
  col_names = TRUE
)

dim(clientes_raw)
head(clientes_raw)
```

El archivo original contiene 30.000 observaciones y 25 columnas. La primera
revisión permite comprobar los nombres, tipos y rangos disponibles.

```{r estructura-inicial}
str(clientes_raw)
summary(clientes_raw)
colSums(is.na(clientes_raw))
```

## Limpieza de categorías

La documentación define cuatro categorías de educación y tres de estado
civil. Los códigos fuera de esos rangos no tienen una interpretación clara,
por lo que se eliminan antes del modelado.

```{r limpieza-categorias}
clientes <- clientes_raw |>
  dplyr::filter(
    EDUCATION %in% c(1, 2, 3, 4),
    MARRIAGE %in% c(1, 2, 3)
  )

filas_eliminadas <- nrow(clientes_raw) - nrow(clientes)
porcentaje_eliminado <- 100 * filas_eliminadas / nrow(clientes_raw)

data.frame(
  filas_originales = nrow(clientes_raw),
  filas_finales = nrow(clientes),
  filas_eliminadas = filas_eliminadas,
  porcentaje_eliminado = round(porcentaje_eliminado, 3)
)
```

La pérdida de observaciones es muy reducida y mejora la interpretabilidad de
las variables categóricas.

## Transformación y nombres descriptivos

```{r transformar-variables}
rename_map <- c(
  "default payment next month" = "Pago",
  "PAY_0" = "RETRASOS_Septiembre",
  "PAY_2" = "RETRASOS_Agosto",
  "PAY_3" = "RETRASOS_Julio",
  "PAY_4" = "RETRASOS_Junio",
  "PAY_5" = "RETRASOS_Mayo",
  "PAY_6" = "RETRASOS_Abril",
  "BILL_AMT1" = "DEUDA_Septiembre",
  "BILL_AMT2" = "DEUDA_Agosto",
  "BILL_AMT3" = "DEUDA_Julio",
  "BILL_AMT4" = "DEUDA_Junio",
  "BILL_AMT5" = "DEUDA_Mayo",
  "BILL_AMT6" = "DEUDA_Abril",
  "PAY_AMT1" = "PAGADO_Septiembre",
  "PAY_AMT2" = "PAGADO_Agosto",
  "PAY_AMT3" = "PAGADO_Julio",
  "PAY_AMT4" = "PAGADO_Junio",
  "PAY_AMT5" = "PAGADO_Mayo",
  "PAY_AMT6" = "PAGADO_Abril"
)

for (old_name in names(rename_map)) {
  names(clientes)[names(clientes) == old_name] <- rename_map[[old_name]]
}

clientes <- clientes |>
  dplyr::mutate(
    SEX = factor(SEX, levels = c(1, 2), labels = c("Hombre", "Mujer")),
    EDUCATION = factor(
      EDUCATION,
      levels = c(1, 2, 3, 4),
      labels = c(
        "Posgrado", "Universidad",
        "Graduado escolar", "Otro"
      )
    ),
    MARRIAGE = factor(
      MARRIAGE,
      levels = c(1, 2, 3),
      labels = c("Casado", "Soltero", "Otro")
    ),
    Pago = factor(
      Pago,
      levels = c(0, 1),
      labels = c("No impago", "Impago")
    ),
    GEdad = cut(
      AGE,
      breaks = c(-Inf, 30, 45, 60, Inf),
      labels = c("Joven", "Adulto joven", "Adulto", "Mayor")
    )
  )

head(clientes)
```

## Diccionario resumido

| Grupo | Variables | Interpretación |
|:---|:---|:---|
| Identificación | `ID` | Identificador único del cliente |
| Crédito | `LIMIT_BAL` | Límite concedido en dólares taiwaneses |
| Perfil | `SEX`, `EDUCATION`, `MARRIAGE`, `AGE`, `GEdad` | Características demográficas |
| Retrasos | `RETRASOS_*` | Estado de pago durante seis meses |
| Deuda | `DEUDA_*` | Importe facturado durante seis meses |
| Pagos | `PAGADO_*` | Importe pagado durante seis meses |
| Objetivo | `Pago` | Impago o no impago en el periodo siguiente |

```{r control-calidad}
data.frame(
  variable = names(clientes),
  tipo = vapply(clientes, function(x) class(x)[1], character(1)),
  ausentes = vapply(clientes, function(x) sum(is.na(x)), numeric(1))
)
```

# Análisis exploratorio

## Distribución de la variable objetivo

```{r distribucion-objetivo}
prop.table(table(clientes$Pago))

ggplot(clientes, aes(x = Pago, fill = Pago)) +
  geom_bar() +
  scale_fill_manual(values = c("No impago" = "skyblue", "Impago" = "salmon")) +
  labs(
    title = "Distribución de la variable objetivo",
    x = NULL,
    y = "Número de clientes"
  ) +
  theme_minimal() +
  theme(legend.position = "none")
```

La clase `No impago` es mayoritaria. Este desequilibrio debe considerarse al
interpretar la accuracy: un modelo que siempre predijera la clase mayoritaria
podría obtener un porcentaje aparentemente alto sin detectar correctamente los
impagos.

## Perfil demográfico

```{r perfil-demografico, fig.height=8}
p_edad <- ggplot(clientes, aes(x = GEdad, fill = Pago)) +
  geom_bar(position = "fill") +
  scale_fill_manual(values = c("No impago" = "skyblue", "Impago" = "salmon")) +
  labs(
    title = "Proporción de impago por grupo de edad",
    x = "Grupo de edad",
    y = "Proporción",
    fill = "Resultado"
  ) +
  theme_minimal()

p_educacion <- ggplot(clientes, aes(x = EDUCATION, fill = Pago)) +
  geom_bar(position = "fill") +
  scale_fill_manual(values = c("No impago" = "skyblue", "Impago" = "salmon")) +
  labs(
    title = "Proporción de impago por educación",
    x = "Educación",
    y = "Proporción",
    fill = "Resultado"
  ) +
  theme_minimal() +
  theme(axis.text.x = element_text(angle = 30, hjust = 1))

p_edad
p_educacion
```

Las variables demográficas muestran diferencias, pero no ofrecen por sí solas
una separación fuerte entre clientes con y sin impago. Será necesario
incorporar el historial financiero.

```{r asociaciones-categoricas}
prop.table(table(clientes$SEX, clientes$Pago), 1)
prop.table(table(clientes$EDUCATION, clientes$Pago), 1)
prop.table(table(clientes$MARRIAGE, clientes$Pago), 1)
prop.table(table(clientes$GEdad, clientes$Pago), 1)
```

## Crédito, deuda y pagos

```{r distribuciones-financieras, fig.height=8}
par(mfrow = c(2, 2))
boxplot(clientes$LIMIT_BAL, main = "Límite de crédito", ylab = "NT$")
boxplot(clientes$AGE, main = "Edad", ylab = "Años")
boxplot(
  clientes[, grep("^DEUDA_", names(clientes))],
  main = "Deuda facturada por mes",
  las = 2
)
boxplot(
  clientes[, grep("^PAGADO_", names(clientes))],
  main = "Pagos realizados por mes",
  las = 2
)
par(mfrow = c(1, 1))
```

Los importes presentan una dispersión elevada. En este contexto los valores
extremos no son necesariamente errores: clientes con límites y deudas muy
distintos forman parte de la naturaleza del problema. Para evitar que las
variables con mayor escala dominen los algoritmos basados en distancia, se
trabajará también con datos estandarizados.

```{r evolucion-deuda-pagos, fig.height=8}
orden_meses <- c("Abril", "Mayo", "Junio", "Julio", "Agosto", "Septiembre")

deuda_larga <- clientes |>
  dplyr::select(Pago, dplyr::starts_with("DEUDA_")) |>
  tidyr::pivot_longer(
    cols = -Pago,
    names_to = "Mes",
    values_to = "Importe"
  ) |>
  dplyr::mutate(
    Mes = factor(
      sub("DEUDA_", "", Mes),
      levels = orden_meses
    )
  )

pagos_largos <- clientes |>
  dplyr::select(Pago, dplyr::starts_with("PAGADO_")) |>
  tidyr::pivot_longer(
    cols = -Pago,
    names_to = "Mes",
    values_to = "Importe"
  ) |>
  dplyr::mutate(
    Mes = factor(
      sub("PAGADO_", "", Mes),
      levels = orden_meses
    )
  )

ggplot(deuda_larga, aes(x = Mes, y = Importe, color = Pago, group = Pago)) +
  stat_summary(fun = median, geom = "line", linewidth = 1) +
  stat_summary(fun = median, geom = "point", size = 2.5) +
  scale_color_manual(values = c("No impago" = "skyblue3", "Impago" = "salmon3")) +
  labs(
    title = "Evolución de la deuda mediana",
    x = "Mes",
    y = "Deuda mediana",
    color = "Resultado"
  ) +
  theme_minimal()

ggplot(pagos_largos, aes(x = Mes, y = Importe, color = Pago, group = Pago)) +
  stat_summary(fun = median, geom = "line", linewidth = 1) +
  stat_summary(fun = median, geom = "point", size = 2.5) +
  scale_color_manual(values = c("No impago" = "skyblue3", "Impago" = "salmon3")) +
  labs(
    title = "Evolución del pago mediano",
    x = "Mes",
    y = "Pago mediano",
    color = "Resultado"
  ) +
  theme_minimal()
```

## Correlaciones

```{r correlaciones, fig.height=8}
variables_numericas <- clientes |>
  dplyr::select(
    LIMIT_BAL, AGE,
    dplyr::starts_with("RETRASOS_"),
    dplyr::starts_with("DEUDA_"),
    dplyr::starts_with("PAGADO_")
  )

matriz_cor <- cor(variables_numericas)

corrplot::corrplot(
  matriz_cor,
  method = "color",
  type = "upper",
  tl.cex = 0.65,
  tl.col = "black"
)
```

Los importes de deuda de meses consecutivos están muy correlacionados. También
existe relación entre los estados de retraso. Esta redundancia justifica
aplicar PCA como herramienta de síntesis.

# Reducción de dimensionalidad con PCA

El PCA se aplica a las doce variables continuas de deuda y pagos. Se
estandarizan previamente para que todas contribuyan en una escala comparable.

```{r pca}
variables_cluster <- clientes |>
  dplyr::select(
    dplyr::starts_with("DEUDA_"),
    dplyr::starts_with("PAGADO_")
  )

variables_cluster_scaled <- scale(variables_cluster)

pca_result <- prcomp(
  variables_cluster_scaled,
  center = FALSE,
  scale. = FALSE
)

varianza <- pca_result$sdev^2 / sum(pca_result$sdev^2)
resumen_pca <- data.frame(
  componente = paste0("PC", seq_along(varianza)),
  varianza = round(100 * varianza, 2),
  varianza_acumulada = round(100 * cumsum(varianza), 2)
)

knitr::kable(resumen_pca)
```

```{r graficos-pca, fig.height=7}
factoextra::fviz_eig(
  pca_result,
  addlabels = TRUE,
  ylim = c(0, 55)
)

factoextra::fviz_pca_var(
  pca_result,
  col.var = "contrib",
  gradient.cols = c("#00AFBB", "#E7B800", "#FC4E07"),
  repel = TRUE
)
```

```{r componentes-pca}
n_componentes_90 <- which(cumsum(varianza) >= 0.90)[1]
n_componentes_90

componentes_financieros <- as.data.frame(
  pca_result$x[, seq_len(n_componentes_90), drop = FALSE]
)

names(componentes_financieros) <- paste0(
  "PCA_FINANCIERO_",
  seq_len(n_componentes_90)
)

clientes_pca <- dplyr::bind_cols(clientes, componentes_financieros)
head(componentes_financieros)
```

Las primeras componentes resumen la evolución conjunta de deuda y pagos. El
número conservado se determina de forma reproducible mediante el umbral del
90% de varianza acumulada.

# Segmentación no supervisada

Los algoritmos basados en distancias se ejecutan sobre una muestra reproducible
de 5.000 clientes. Esta decisión mantiene un coste computacional razonable,
especialmente en los métodos que necesitan calcular matrices de distancia.

```{r muestra-clustering}
set.seed(123)
idx_cluster <- sample(
  seq_len(nrow(variables_cluster)),
  min(nrow(variables_cluster), 5000)
)

cluster_sample <- as.data.frame(variables_cluster[idx_cluster, ])
cluster_sample_scaled <- scale(cluster_sample)
```

## Selección del número de clústeres

```{r numero-cluster, fig.height=6}
factoextra::fviz_nbclust(
  cluster_sample_scaled,
  kmeans,
  method = "wss",
  k.max = 8,
  nstart = 25
) +
  labs(subtitle = "Método del codo")

factoextra::fviz_nbclust(
  cluster_sample_scaled,
  kmeans,
  method = "silhouette",
  k.max = 8,
  nstart = 25
) +
  labs(subtitle = "Método de la silueta")
```

El método del codo, la silueta y la interpretabilidad se consideran de forma
conjunta. Se mantiene `k = 3`, ya que permite separar perfiles de deuda baja,
intermedia y elevada sin introducir una fragmentación difícil de explicar.

## K-means con datos originales y normalizados

```{r kmeans}
set.seed(123)
km_original <- kmeans(
  cluster_sample,
  centers = 3,
  nstart = 25
)

set.seed(123)
km_scaled <- kmeans(
  cluster_sample_scaled,
  centers = 3,
  nstart = 25
)

knitr::kable(
  round(km_original$centers, 2),
  caption = "Centroides con datos originales"
)

knitr::kable(
  round(km_scaled$centers, 2),
  caption = "Centroides con datos estandarizados"
)
```

```{r visualizar-kmeans}
factoextra::fviz_cluster(
  km_scaled,
  data = cluster_sample_scaled,
  geom = "point",
  ellipse.type = "convex",
  ggtheme = theme_minimal(),
  main = "Segmentación k-means con datos estandarizados"
)
```

La versión sin normalizar queda dominada por los importes de mayor magnitud.
La versión estandarizada ofrece perfiles más equilibrados y será la referencia
para las comparaciones posteriores.

## K-medians y PAM

K-medians utiliza la mediana como centro y distancia Manhattan. No debe
confundirse con PAM, que utiliza observaciones reales como medoides. Para
comparar correctamente ambos enfoques se implementan por separado.

```{r funcion-kmedians}
kmedians <- function(x, centers, nstart = 5, iter.max = 100, tol = 1e-6) {
  x <- as.matrix(x)
  best_model <- NULL

  for (start in seq_len(nstart)) {
    center_matrix <- x[sample(seq_len(nrow(x)), centers), , drop = FALSE]

    for (iteration in seq_len(iter.max)) {
      distances <- sapply(
        seq_len(centers),
        function(j) rowSums(abs(sweep(x, 2, center_matrix[j, ], "-")))
      )

      cluster <- max.col(-distances, ties.method = "random")

      new_centers <- do.call(
        rbind,
        lapply(seq_len(centers), function(j) {
          if (sum(cluster == j) == 0) {
            x[sample(seq_len(nrow(x)), 1), ]
          } else {
            apply(x[cluster == j, , drop = FALSE], 2, median)
          }
        })
      )

      if (max(abs(new_centers - center_matrix)) < tol) {
        center_matrix <- new_centers
        break
      }

      center_matrix <- new_centers
    }

    objective <- sum(abs(x - center_matrix[cluster, , drop = FALSE]))

    if (is.null(best_model) || objective < best_model$objective) {
      best_model <- list(
        cluster = cluster,
        centers = center_matrix,
        objective = objective,
        iterations = iteration
      )
    }
  }

  best_model
}
```

```{r ajustar-kmedians-pam}
set.seed(123)
kmed_model <- kmedians(
  cluster_sample_scaled,
  centers = 3,
  nstart = 5
)

set.seed(123)
pam_model <- cluster::pam(
  cluster_sample_scaled,
  k = 3,
  metric = "manhattan"
)

table(kmedians = kmed_model$cluster)
table(PAM = pam_model$clustering)

knitr::kable(
  round(kmed_model$centers, 2),
  caption = "Centros obtenidos con k-medians"
)
```

```{r comparacion-cluster}
adjusted_rand_index <- function(x, y) {
  tab <- table(x, y)
  choose_two <- function(z) z * (z - 1) / 2
  n <- sum(tab)
  observed <- sum(choose_two(tab))
  rows <- sum(choose_two(rowSums(tab)))
  cols <- sum(choose_two(colSums(tab)))
  total <- choose_two(n)
  expected <- rows * cols / total
  maximum <- (rows + cols) / 2
  (observed - expected) / (maximum - expected)
}

set.seed(123)
sil_idx <- sample(
  seq_len(nrow(cluster_sample_scaled)),
  min(1500, nrow(cluster_sample_scaled))
)

dist_sil <- dist(cluster_sample_scaled[sil_idx, ])

calidad_cluster <- data.frame(
  modelo = c("K-means", "K-medians", "PAM"),
  silueta_media = c(
    mean(cluster::silhouette(km_scaled$cluster[sil_idx], dist_sil)[, 3]),
    mean(cluster::silhouette(kmed_model$cluster[sil_idx], dist_sil)[, 3]),
    mean(cluster::silhouette(pam_model$clustering[sil_idx], dist_sil)[, 3])
  ),
  concordancia_con_kmeans = c(
    1,
    adjusted_rand_index(km_scaled$cluster, kmed_model$cluster),
    adjusted_rand_index(km_scaled$cluster, pam_model$clustering)
  )
)

knitr::kable(
  transform(
    calidad_cluster,
    silueta_media = round(silueta_media, 3),
    concordancia_con_kmeans = round(concordancia_con_kmeans, 3)
  )
)
```

K-medians y PAM reducen la influencia de importes extremos. La tabla permite
comparar la cohesión interna y la concordancia con la solución de k-means sin
depender del número asignado a cada clúster.

## Agrupación con distancia Manhattan

```{r manhattan}
set.seed(123)
km_manhattan <- amap::Kmeans(
  cluster_sample_scaled,
  centers = 3,
  method = "manhattan",
  iter.max = 100
)

table(
  Kmeans_Euclidea = km_scaled$cluster,
  Kmeans_Manhattan = km_manhattan$cluster
)

adjusted_rand_index(km_scaled$cluster, km_manhattan$cluster)
```

La distancia Manhattan es menos sensible a diferencias extremas en una sola
variable. La comparación permite comprobar si los perfiles se mantienen al
cambiar la geometría utilizada por el algoritmo.

## DBSCAN y OPTICS

Los métodos basados en densidad se prueban con distintos valores de `eps`.
Para reducir el coste de la matriz de distancias se utiliza una muestra de
3.000 observaciones.

```{r preparar-densidad}
set.seed(123)
idx_density <- sample(
  seq_len(nrow(cluster_sample_scaled)),
  min(3000, nrow(cluster_sample_scaled))
)

density_sample <- cluster_sample_scaled[idx_density, ]
min_pts <- 2 * ncol(density_sample)
kdist <- dbscan::kNNdist(density_sample, k = min_pts)
eps_candidates <- as.numeric(quantile(kdist, c(0.75, 0.85, 0.95)))

plot(
  sort(kdist),
  type = "l",
  main = "Distancia al vecino k para seleccionar eps",
  xlab = "Observaciones ordenadas",
  ylab = paste0("Distancia al vecino ", min_pts)
)
abline(h = eps_candidates, col = c("steelblue", "orange", "red"), lty = 2)
```

```{r dbscan}
dbscan_models <- lapply(
  eps_candidates,
  function(eps_value) {
    dbscan::dbscan(
      density_sample,
      eps = eps_value,
      minPts = min_pts
    )
  }
)

dbscan_summary <- data.frame(
  eps = round(eps_candidates, 3),
  clusters = vapply(
    dbscan_models,
    function(model) length(setdiff(unique(model$cluster), 0)),
    numeric(1)
  ),
  porcentaje_ruido = round(
    100 * vapply(
      dbscan_models,
      function(model) mean(model$cluster == 0),
      numeric(1)
    ),
    2
  )
)

knitr::kable(dbscan_summary)
```

```{r optics}
optics_model <- dbscan::optics(
  density_sample,
  minPts = min_pts
)

plot(optics_model, main = "Reachability plot de OPTICS")

optics_clusters <- dbscan::extractDBSCAN(
  optics_model,
  eps_cl = eps_candidates[2]
)

table(optics_clusters$cluster)
```

```{r visualizar-densidad}
pca_density <- prcomp(density_sample)$x[, 1:2] |>
  as.data.frame()

pca_density$DBSCAN <- factor(dbscan_models[[2]]$cluster)
pca_density$OPTICS <- factor(optics_clusters$cluster)

ggplot(pca_density, aes(x = PC1, y = PC2, color = DBSCAN)) +
  geom_point(alpha = 0.55, size = 1.2) +
  labs(title = "DBSCAN proyectado sobre las dos primeras componentes") +
  theme_minimal()

ggplot(pca_density, aes(x = PC1, y = PC2, color = OPTICS)) +
  geom_point(alpha = 0.55, size = 1.2) +
  labs(title = "OPTICS proyectado sobre las dos primeras componentes") +
  theme_minimal()
```

Si la mayor parte de las observaciones se concentra en un único grupo o se
clasifica como ruido, la estructura del dataset no está bien representada por
regiones de densidad separadas. En ese caso k-means, k-medians o PAM ofrecen
una segmentación más estable e interpretable.

# Modelos supervisados

## Preparación de entrenamiento y test

Se utiliza una división estratificada del 70% para entrenamiento y 30% para
test. El muestreo estratificado mantiene la proporción de impagos en ambos
conjuntos.

```{r train-test}
datos_modelo <- clientes |>
  dplyr::select(-ID, -GEdad)

set.seed(123)
train_index <- caret::createDataPartition(
  datos_modelo$Pago,
  p = 0.70,
  list = FALSE
)

train_data <- datos_modelo[train_index, ]
test_data <- datos_modelo[-train_index, ]

data.frame(
  conjunto = c("Entrenamiento", "Test"),
  observaciones = c(nrow(train_data), nrow(test_data)),
  porcentaje_impago = round(
    100 * c(
      mean(train_data$Pago == "Impago"),
      mean(test_data$Pago == "Impago")
    ),
    2
  )
)
```

## Árbol de decisión sin poda y podado

```{r arbol-decision}
set.seed(123)
arbol_completo <- rpart::rpart(
  Pago ~ .,
  data = train_data,
  method = "class",
  control = rpart::rpart.control(
    cp = 0,
    minsplit = 50,
    maxdepth = 12,
    xval = 10
  )
)

cp_optimo <- arbol_completo$cptable[
  which.min(arbol_completo$cptable[, "xerror"]),
  "CP"
]

arbol_podado <- prune(
  arbol_completo,
  cp = cp_optimo
)

cp_optimo
```

```{r graficos-arbol, fig.height=8}
rpart.plot::rpart.plot(
  arbol_completo,
  type = 2,
  extra = 104,
  fallen.leaves = TRUE,
  main = "Árbol sin poda"
)

rpart.plot::rpart.plot(
  arbol_podado,
  type = 2,
  extra = 104,
  fallen.leaves = TRUE,
  main = "Árbol podado"
)
```

```{r evaluar-arbol}
pred_arbol_completo <- predict(
  arbol_completo,
  test_data,
  type = "class"
)

pred_arbol_podado <- predict(
  arbol_podado,
  test_data,
  type = "class"
)

cm_arbol_completo <- caret::confusionMatrix(
  pred_arbol_completo,
  test_data$Pago,
  positive = "Impago"
)

cm_arbol_podado <- caret::confusionMatrix(
  pred_arbol_podado,
  test_data$Pago,
  positive = "Impago"
)

cm_arbol_completo
cm_arbol_podado
```

La poda reduce la complejidad y facilita la interpretación. La comparación no
debe basarse únicamente en accuracy: sensibilidad, especificidad, balanced
accuracy y Kappa permiten comprobar si el modelo identifica la clase de
impago.

## Random Forest con muestreo balanceado

Random Forest permite capturar relaciones no lineales y combinaciones entre
variables. Para evitar que cada árbol se concentre en la clase mayoritaria, se
equilibra el bootstrap interno mediante `sampsize`.

```{r random-forest}
class_counts <- table(train_data$Pago)
balanced_size <- min(class_counts)

set.seed(123)
rf_balanced <- randomForest::randomForest(
  Pago ~ .,
  data = train_data,
  ntree = 300,
  mtry = floor(sqrt(ncol(train_data) - 1)),
  importance = TRUE,
  sampsize = rep(balanced_size, length(class_counts))
)

rf_balanced
```

```{r evaluar-random-forest}
pred_rf <- predict(
  rf_balanced,
  test_data,
  type = "class"
)

cm_rf <- caret::confusionMatrix(
  pred_rf,
  test_data$Pago,
  positive = "Impago"
)

cm_rf
```

```{r importancia-variables}
randomForest::varImpPlot(
  rf_balanced,
  type = 2,
  main = "Importancia de variables en Random Forest"
)
```

## Comparación de modelos

```{r tabla-comparacion-modelos}
extract_metrics <- function(cm) {
  c(
    Accuracy = unname(cm$overall["Accuracy"]),
    Kappa = unname(cm$overall["Kappa"]),
    Sensibilidad = unname(cm$byClass["Sensitivity"]),
    Especificidad = unname(cm$byClass["Specificity"]),
    Balanced_Accuracy = unname(cm$byClass["Balanced Accuracy"])
  )
}

comparacion_modelos <- rbind(
  "Árbol sin poda" = extract_metrics(cm_arbol_completo),
  "Árbol podado" = extract_metrics(cm_arbol_podado),
  "Random Forest balanceado" = extract_metrics(cm_rf)
)

knitr::kable(
  round(comparacion_modelos, 3),
  caption = "Rendimiento sobre el conjunto de test"
)
```

El modelo preferido debe mantener un equilibrio razonable entre detección de
impagos y clasificación de clientes sin impago. En un problema de riesgo
crediticio, un falso negativo puede ser más costoso que un falso positivo, por
lo que la sensibilidad de la clase `Impago` tiene especial relevancia.

# Limitaciones y riesgos de uso

El dataset presenta varias limitaciones que condicionan los resultados:

- **Antigüedad y contexto**: los datos corresponden a Taiwán y a un periodo
  concreto. El comportamiento financiero, la regulación y las condiciones
  económicas pueden haber cambiado.
- **Variables disponibles**: no se incluyen ingresos, estabilidad laboral,
  patrimonio, tipo de contrato, movimientos recientes o información
  macroeconómica.
- **Desbalanceo**: la clase de impago es minoritaria. La accuracy por sí sola
  puede ofrecer una imagen demasiado optimista.
- **Correlación temporal**: deuda, retrasos y pagos mensuales contienen
  información redundante. Esto afecta a la interpretación y justifica el uso
  de PCA.
- **Valores extremos**: los importes tienen una dispersión alta. Aunque muchos
  son legítimos, influyen en algoritmos basados en medias y distancias.
- **Riesgo de discriminación**: sexo, edad, educación y estado civil son
  variables sensibles. Un uso real exigiría revisión legal, evaluación de
  sesgos y mecanismos de explicación y reclamación.
- **Cambio de distribución**: un modelo entrenado con datos históricos puede
  degradarse si cambian los perfiles de cliente o las políticas de crédito.

El resultado no debe utilizarse como una decisión automática de concesión. Su
uso razonable sería como señal adicional dentro de un proceso revisado por
especialistas, con monitorización periódica y validación sobre datos actuales.

# Conclusiones

El análisis muestra que el comportamiento financiero mensual contiene más
información que las variables demográficas por separado. Las deudas y pagos
están fuertemente correlacionados, y PCA permite resumir parte de esa
redundancia.

En la segmentación, la estandarización es imprescindible. K-means ofrece una
separación sencilla de interpretar, mientras que k-medians y PAM aportan mayor
robustez frente a importes extremos. DBSCAN y OPTICS dependen de forma intensa
de sus parámetros y pueden no encontrar grupos diferenciados cuando las
observaciones se solapan en alta dimensión.

En la clasificación, el árbol podado facilita la explicación de las reglas y
Random Forest aporta mayor flexibilidad. La comparación final debe priorizar
la sensibilidad y la balanced accuracy, no solo el porcentaje global de
aciertos.

Como siguiente paso de un proyecto real sería necesario entrenar con
información más reciente, ajustar costes distintos para falsos positivos y
falsos negativos, estudiar calibración de probabilidades y evaluar equidad
entre grupos antes de plantear una aplicación operativa.

# Referencias

- UCI Machine Learning Repository. *Default of Credit Card Clients*:
  <https://archive.ics.uci.edu/dataset/350/default+of+credit+card+clients>
- Yeh, I. C. y Lien, C. H. (2009). *The comparisons of data mining techniques
  for the predictive accuracy of probability of default of credit card
  clients*. Expert Systems with Applications, 36(2), 2473-2480.
- Chapman, P. et al. (2000). *CRISP-DM 1.0: Step-by-step data mining guide*.

# Información de la sesión

```{r session-info}
sessionInfo()
```
